【裁判字號】    97,重訴,4723
【裁判日期】    980224
【裁判案由】    殺人
【裁判全文】
臺灣臺中地方法院刑事判決            97年度重訴字第4723號
公  訴  人  臺灣臺中地方法院檢察署檢察官
被      告  丙○○
                    國民
選任辯護人  涂芳田律師
被      告  甲○○
                    國民
指定辯護人  本院公設辯護人戊○○
被      告  乙○○
                    （現在臺灣臺中監獄執行中）
                    國民
指定辯護人  義務辯護人張庭禎律師
被      告  己○○
                    國民
指定辯護人  義務辯護人吳念恒律師
上列被告等因殺人等案件，經檢察官提起公訴（97年度偵字第23
033號），本院判決如下：
    主    文
丙○○、甲○○共同殺人，均累犯，各處有期徒刑拾捌年。
乙○○、己○○共同傷害人之身體，均累犯，各處有期徒刑陸月
，如易科罰金，均以新臺幣壹仟元折算壹日。
    犯罪事實
一、丙○○前於民國96年間，因詐欺案件，經臺灣南投地方法院
    判處有期徒刑6 月確定；又因公共危險案件，經臺灣士林地
    方法院判處有期徒刑5 月確定，嗣經檢察官聲請，適用中華
    民國96年罪犯減刑條例之規定，分別減為有期徒刑3月、2月
    又15日，並定應執行刑為有期徒刑5月確定，甫於96年9月16
    日縮刑期滿執行完畢。甲○○前於94年間，因妨害自由及詐
    欺案件，分別經本院判處有期徒刑2月及5月，嗣依檢察官之
    聲請，定應執行刑為有期徒刑6月確定在案，甫於95年5月13
    日縮刑期滿執行完畢。乙○○則於93年間，因詐欺案件，經
    本院判處有期徒刑1年6月確定；又於95年間，因妨害兵役案
    件，經本院判處有期徒刑2 月確定，因二者不合於定應執行
    刑之要件，而入監接續執行，嗣於95年12月26日縮短刑期假
    釋出監，至96年5月3日假釋期滿未經撤銷，以已執行論。己○○前於93年間，因妨害性自主案件，經臺灣彰化地方法院
    判處有期徒刑3年4月確定，入監執行後，於96年10月24日縮
    短刑期假釋出監，甫於97年5月19日假釋期滿未經撤銷，以
    已執行論。
二、緣丙○○前於96年12月起，承租址設臺中市○區○○路 356
    號聯欣飯店之房間，因其染有施用第二級毒品甲基安非命之
    惡習，而曾向租住該飯店911 室之張世榮購買第二級毒品甲
    基安非他命以供施用。嗣丙○○搬離聯欣飯店後，與亦有施
    用第二級毒品甲基安非他命習慣之友人甲○○，擬共同購買
    第二級毒品甲基安非他命，但又缺錢，乃由丙○○出面，分
    別於97年8月中旬某日、同年9月24日，以賒欠之方式，向張
    世榮購買價格各為新臺幣（下同）1 千元之第二級毒品甲基
    安非他命，並約定於同年9 月25日清償上開欠款。惟丙○○
    同年月24日下午，已預期翌（25）日無法如期清償，遂撥打
    電話告知張世榮此事，雙方一言不合，發生口角，丙○○因
    而心生不滿，乃於同（24）日晚上10時30分許，邀甲○○一
    同前往聯欣飯店對面之KK網咖（址設臺中市○○路379 號）
    ，尋得張世榮後，甲○○、丙○○及張世榮再起口角爭執，
    丙○○並返回其所使用之車牌號碼4302─DJ號自小客車上，
    拿取鐵棍（已扣案）欲與張世榮理論，幸經網咖的工作人員
    張志祥及嗣後據報到場之員警勸阻，丙○○、甲○○始行離
    去。待甲○○與丙○○返回臺中市○區○○路184之5號北海
    大飯店5樓521室丙○○之租住處後，適丙○○之友人乙○○
    來訪，3 人於閒聊過程中，丙○○、甲○○復提及遭張世榮
    言語挑釁（即臺語「嗆聲」）之事，心有未甘，而提議要去
    教訓張世榮後，經丙○○、乙○○應允後，即由丙○○駕駛
    車牌號碼4302─DJ號自小客車搭載甲○○、乙○○一同外出
    。途中，甲○○再指示丙○○先駛往臺中市○區○○路與美
    德街口之網咖，搭載甲○○友人己○○後，4 人即共同基於
    普通傷害之犯意聯絡，共乘丙○○所駕駛之上開自小客車先
    前往KK網咖，欲教訓、傷害張世榮以為報復，惟因張世榮已
    離去，遂再轉往聯欣飯店。嗣於翌（25）日凌晨0 時30分許
    ，到達聯欣飯店後，經丙○○向管理員林建國借用電梯感應
    扣後，4人即搭乘電梯上至9樓後，丙○○、乙○○再繼續搭
    往10樓，欲請居住於1007室之友人庚○○相助，然為庚○○
    所拒，丙○○、乙○○乃回9 樓與甲○○、己○○會合後，
    再至911 室找張世榮，經張世榮應門後，甲○○、丙○○先
    進入911 室，並以三字經辱罵張世榮（公然侮辱部分未據告
    訴），並要張世榮找人來對打，而與張世榮發生互推、拉扯
    之肢體衝突，惟因張世榮見隨後進入，站在進門處觀看注視
    之乙○○、己○○，發現情勢對己不利，遂一改強硬的態度
    ，要求雙方坐下來商議。而當時正在張世榮房內之張世榮女
    友辛○○見來者人眾，且來意不善，心生畏懼，遂趁隙離開
    ，其後丙○○突拿取放置於桌上，張世榮所有之瑞士彈簧刀
    （已扣案），趁張世榮不備之際，刺入張世榮的左上臂，張
    世榮即逃往客廳外陽臺高喊「救命！」，並乘機取得其所有
    之摺疊刀向丙○○、甲○○揮舞，作勢要攻擊丙○○、甲○○，此際乙○○、己○○見丙○○、甲○○打鬥狀況益趨激
    烈，恐受波及，遂退至911 室門外，乙○○並至10樓找其友
    人庚○○。嗣甲○○奮力將張世榮拉回客廳後，因張世榮續
    持摺疊刀作勢攻擊丙○○、甲○○，甲○○遂以張世榮堆置
    在客廳角落之玻璃材質之啤酒玻璃瓶（均係空瓶），丟擲張
    世榮，然並未丟中，而張世榮隨即衝向丙○○，並與丙○○
    扭打在地，復以手中之摺疊刀劃傷丙○○之左手指、左手肘
    、左上腹部、左下胸部、左側腰部等處，而張世榮至此時已
    受有右手肘、右手腕、右手臂皮下出血傷、右前臂皮下出血
    傷、擦傷、左上臂刺入傷等傷勢。而因張世榮持刀攻擊之行
    為，激怒丙○○、甲○○，丙○○、甲○○遂軼出與己○○
    、乙○○原來普通傷害之共同犯意聯絡，自行升高為殺人之
    犯意聯絡，明知螺絲起子前端尖銳，且屬金屬材質，而啤酒
    玻璃瓶及電風扇，均屬質地尖硬之物，若以螺絲起子刺入人
    體頭部要害，或以啤酒玻璃瓶、電風扇用以敲擊頭部，均可
    能造成死亡之結果，竟仍由丙○○隨手拿取張世榮所有之螺
    絲起子（未扣案）刺向張世榮之頭部（右耳上方），致張世
    榮癱倒在地，且已無力反擊，惟丙○○、甲○○竟不願罷休
    ，再由甲○○高舉電風扇、啤酒玻璃瓶，往下猛力毆擊張世
    榮頭部，且待啤酒玻璃瓶因不堪重力敲擊而破碎後，立即更
    換另1 瓶續行毆打，直至打碎約5、6支啤酒玻璃瓶後，適乙○○因聽聞9 樓有激烈鬥毆聲響，下樓查看而予以制止後，
    始行罷手離去。嗣經警據報後，於同日凌晨1 時20分許，前
    往現場，發現張世榮倒臥在血泊中，遂立即召喚救護車，將
    張世榮送醫急救，惟張世榮仍於同年月27日凌晨4 時許，因
    頭部外傷併腦挫傷及顱內出血，致中樞神經衰竭而不治死亡
    。嗣經警查訪辛○○後，循線得悉上情，而於同年月27日分
    別將甲○○、丙○○、己○○、乙○○拘提到案。另員警於
    案發後勘查現場，扣得上開瑞士刀、摺疊刀各1 把、完整啤
    酒玻璃瓶4瓶、破碎之啤酒玻璃瓶頭4個；又於同年月27日晚
    上7時25分許，帶同丙○○前往臺中市○○○路651之1 號，
    查扣其行兇時所穿著，沾染血跡之上衣及牛仔褲各1 件；再
    於同年10月8日下午5時35分許，經丙○○同意搜索而扣得其
    放置在車牌號碼4302─DJ號自小客車內之鐵棍1支。
二、案經張世榮之兄丁○○訴由臺中市警察局第二分局報告臺灣
    臺中地方法院檢察署檢察官偵查起訴。
    理    由
壹、證據能力部分：
一、按被告以外之人（包括證人、鑑定人、告訴人、被害人及共
    同被告等）於審判外之陳述雖不符刑事訴訟法第159條之1至
    之4等4條之規定，而經當事人於審判程序同意作為證據，法
    院審酌該言詞陳述或書面陳述作成時之情況，認為適當者，
    亦得為證據；當事人、代理人或辯護人於法院調查證據時，
    知有刑事訴訟法第159條第1項不得為證據之情形，而未於言
    詞辯論終結前聲明異議者，視為有前項之同意，同法第 159
    條之5 定有明文。立法意旨在於傳聞證據未經當事人之反對
    詰問予以核實，原則上先予排除。惟若當事人已放棄反對詰
    問權，於審判程序中表明同意該等傳聞證據可作為證據；或
    於言詞辯論終結前未聲明異議，基於尊重當事人對傳聞證據
    之處分權，及證據資料愈豐富，愈有助於真實發見之理念，
    且強化言詞辯論主義，使訴訟程序得以順暢進行，上開傳聞
    證據亦均具有證據能力。本件被告丙○○、甲○○、己○○
    、乙○○於警詢、偵查中之陳述，對於其他被告而言；證人
    張志祥、翁美娜、劉銘雅、庚○○於警詢之陳述、證人魏斌
    臣、林建國、辛○○於警詢、偵查中之陳述，對被告4 人而
    言，性質上雖均屬傳聞證據，惟查無符合同法第159條之1至
    之4等前4條之情形，其等所為之上開警詢、偵訊筆錄內容，
    業經當事人於本院審理時予以提示並告以要旨，且各經檢察
    官、辯護人及被告表示意見。當事人或辯護人已知上述筆錄
    乃傳聞證據，且均未於言詞辯論終結前對該等筆錄內容聲明
    異議，依上開規定，是其等於警詢、偵查中之證言已擬制同
    意其有證據能力，本院審酌上開筆錄作成時，較無人情施壓
    或干擾，亦無不當取供之情形，認為以之作為本案之證據亦
    屬適當，是上開證人於警詢、偵查中之證言自具有證據能力
    。
二、本件認定犯罪事實所憑之書面證據資料，其中中國醫藥大學
    附設醫院之診斷證明書、法醫參考病歷摘要，均係從事業務
    之人於通常業務過程所須製作之證明文書，本院亦查無該文
    書有何故意登載不實之顯不可信之情況，依刑事訴訟法第15
    9條之4第2 款之規定自得採為本案認定犯罪事實之證據。另
    臺灣臺中地方法院檢察署電話相驗報告簿、相驗屍體證明書
    、相驗照片、解剖報告書、檢驗報告書、臺中市警察局第二
    分局現場勘查報告暨現場圖、證物清單、刑案現場採證照片
    、臺中市警察局第二分局處理相驗案件初步調查報告暨報驗
    書、內政部警政署刑事警察局鑑驗書、驗傷診斷證明書、被
    告丙○○傷勢照片，均係公務員職務上製作之證明文書，本
    院亦查無該等文書有何故意登載不實之顯不可信之情況，依
    同法第159條之4第1 款之規定自得採為本案認定犯罪事實之
    證據。
三、扣案之瑞士刀、摺疊刀各1把、完整啤酒玻璃瓶4瓶、破碎之
    啤酒玻璃瓶頭4 個、被告丙○○行兇時所穿著，沾染血跡之
    上衣及牛仔褲各1件、鐵棍1支，均非屬供述證據而無傳聞法
    則之適用，且均係依法定程序合法扣得，復與本案具有關聯
    性，當有證據能力。
貳、認定犯罪事實所憑證據及論罪科刑：
一、訊據被告丙○○、甲○○固均直承有因積欠被害人張世榮購
    買毒品價金之糾紛，為教訓被害人張世榮，而於前揭時、地
    ，夥同被告乙○○、己○○共同前往聯欣飯店911 室被害人
    張世榮之租屋處，與被害人張世榮起口角、肢體衝突後，由
    被告丙○○分別以扣案之瑞士刀、未扣案之螺絲起子刺傷被
    害人張世榮的左手臂、頭部（右耳上方）；被告甲○○則以
    啤酒玻璃瓶丟擲、以電風扇及空啤酒玻璃瓶直接毆擊被害人
    張世榮之頭部等情，惟皆矢口否認有何殺人之犯行，俱辯稱
    ：並無殺死被害人張世榮之犯意云云；訊之被告乙○○、己○○固均供認有於前揭時、地，與被告丙○○、甲○○一同
    前往被害人張世榮上開租屋處，而其2 人在被告丙○○、甲○○有與被害人張世榮發生口角、肢體衝突後，即退至被害
    人張世榮門外等情，然均矢口否認有何普通傷害之犯行，並
    以：並不知道被告丙○○、甲○○是要去毆打被害人張世榮
    ，從頭到尾都未出手打被害人張世榮云云置辯。經查：
  (一)上揭客觀事實經過，業據被告甲○○於警詢、偵查及本院移
    審訊問、準備程序及審理時供稱：因伊與被告丙○○合資，
    由被告丙○○出面向被害人張世榮購買第二級毒品甲基安非
    他命，而積欠被害人張世榮2 千元，與被害人張世榮有債務
    糾紛，伊與被告丙○○、被害人張世榮於97年9 月24日晚上
    10時40分許，在臺中市○○路379 號KK網咖前已有發生口角
    ，當時只有口頭上爭執，警察據報後過來處理，伊與被告丙○○就離開，回到被告丙○○住的飯店，後來伊知道被害人
    張世榮在電話裡對被告丙○○嗆聲（臺語），越想越不甘心
    ，伊即提議要去找被害人張世榮談判，就是要教訓被害人張
    世榮，剛好被告丙○○之友人即被告乙○○來找被告丙○○
    ，就邀約被告乙○○一同前往，之後就由被告丙○○駕駛車
    牌號碼4302─DJ號自小客車，搭載伊及被告乙○○至網咖找
    被告己○○，邀被告己○○同去，伊等原先只是計畫要教訓
    被害人張世榮一下，並無計畫要殺害被害人張世榮，伊與被
    告丙○○、乙○○、己○○到達聯欣飯店911 室找被害人張
    世榮時，因被告丙○○先前也是該大樓的住戶，所以由被告
    丙○○向管理員借電梯感應扣，被告丙○○、乙○○有先到
    10樓，伊與被告己○○在9 樓等，被告丙○○、乙○○一下
    子就下來9 樓了，再由伊敲房門，被害人張世榮問是何人，
    伊即回答「阿鋐」，被害人張世榮將房門打開後，伊就指著
    被害人張世榮說是否有打電話對被告丙○○嗆聲？然後伊、
    被告丙○○即與被害人張世榮互相以三字經對罵，這時被害
    人張世榮見門口還有被告乙○○、己○○，才將口氣放軟說
    大家有事坐下來慢慢談，但被告丙○○突然拿出1 把刀子，
    刺上被害人張世榮之左手臂，被害人張世榮用右手壓住傷口
    止血，並逃至陽臺對外大喊「救命」4、5聲，伊就對被害人
    張世榮說「你再喊我就要踹你」，被害人張世榮即停止喊叫
    ，伊就過去陽臺將被害人張世榮拉近屋內，但被害人突然拿
    出預藏的摺疊刀向伊揮舞、逼近，作勢要砍伊，伊遂往後退
    ，退至房門口時，發現房門角落有放一些空的啤酒玻璃瓶，
    就隨手拿起啤酒玻璃瓶丟向被害人張世榮，卻未丟中，就又
    往前一步拿酒瓶丟被害人張世榮，被害人張世榮拿著刀衝過
    來，伊情急之下，後退因而跌倒，伊以為被害人張世榮要殺
    伊，但被害人張世榮就從伊身旁經過，走到門口儲藏室附近
    與被告丙○○扭打，被告丙○○就拿起1 支螺絲起子刺向被
    害人張世榮之頭部，被害人張世榮被刺後隨即倒在地上，因
    為被害人張世榮手裡還握著刀，伊以為被害人張世榮還要起
    身，就再拿起啤酒玻璃瓶，以酒瓶底部直接、連續重力砸向
    被害人張世榮之頭部及臉部，伊已不記得砸了幾下、砸了多
    久，只知約用了5至6瓶，有的啤酒玻璃瓶已破碎，伊還有拿
    電風扇砸被害人張世榮，一直砸到被害人張世榮躺在地上不
    動為止，伊等就即搭乘電梯下樓逃離現場，當時只有伊與被
    告丙○○有動手傷害被害人張世榮，被告乙○○及己○○只
    有進去被害人張世榮房間一下，沒多久就出去，並未出手，
    僅站在房門外看而已，證人辛○○當時在現場有幫忙勸架，
    但看伊等已經吵得很嚴重時，因為害怕而趁亂離開現場，現
    場查扣的銀色瑞士刀是被告丙○○拿來刺傷被害人張世榮的
    ，伊有見到被告丙○○持螺絲起子刺向被害人張世榮頭部，
    扣案的折疊刀即是被害人張世榮持向伊揮舞的刀械等語（見
    臺灣臺中地方法院檢察署97年度偵字第23033號偵查卷宗第1
    宗【下稱偵(一)卷】第10至17頁、第162至165頁、第189至192
    頁、第199、200頁、同上偵查卷宗第2 宗【下稱偵(二)卷】第
    66、67頁、本院卷(一)第24至26頁、第93頁背面、第273至278
    頁、第281至285頁）；被告丙○○於警詢、偵查及本院移審
    訊問、準備程序及審理時供述：伊與被告甲○○、己○○、
    乙○○3 人因為毒品債務的金錢糾紛去找被害人張世榮，伊
    與被害人張世榮於96年12月間都住在聯欣飯店，在97年8 月
    中旬，伊與被告甲○○商量後，由伊出面去向被害人張世榮
    購買價格為1 千元的第二級毒品甲基安非他命，並跟被害人
    張世榮商量俟9月25或26日左右，再清償該1千元，又於同年
    月24日下午，伊再向被害人張世榮買1 千元的第二級毒品甲
    基安非他命，然後就和被告甲○○一起施用，後來伊打電話
    告訴被害人張世榮所積欠之款項無法如期償還，因而與被害
    人張世榮在電話中發生口角，伊知道被害人張世榮會在KK網
    咖，所以就和被告甲○○一起駕駛車牌號碼4302─DJ號自小
    客車前往KK網咖找被害人張世榮，而再度與被害人張世榮發
    生口角，伊有帶鐵棍去，目的是要嚇唬被害人張世榮，但沒
    動手，伊與被告甲○○返回伊租屋處後不久，伊友人即被告
    乙○○來找伊聊天，伊等3 人聊到此事，越說越氣，被告甲○○就提議要去找被害人張世榮，去教訓、揍被害人張世榮
    一頓，伊即駕車搭載被告甲○○、乙○○一起到網咖，由被
    告甲○○下車去網咖找被告己○○後，4 人一同前往聯欣飯
    店，要教訓、修理被害人張世榮，到聯欣飯店後，由伊向管
    理員借用感應扣坐電梯上樓，伊與被告乙○○先上10樓與友
    人即證人庚○○打招呼，伊叫被告甲○○、己○○留在9 樓
    走廊處等候，伊、被告乙○○到10樓後，有找到「冠鈞」，
    伊叫「冠鈞」一起到9 樓，但「冠鈞」並未與伊、被告乙○○一起下來，回到9樓911室時，由伊敲門，被告甲○○說是
    「阿鋐」，進入被害人張世榮房間時，證人辛○○在場，但
    過不久，證人辛○○因為看到場面很混亂，所以就離開現場
    ，伊、被告甲○○與被害人張世榮在房間內又發生口角，伊
    與被告甲○○有徒手毆打被害人張世榮，伊有用瑞士刀刺傷
    被害人張世榮左手臂，被害人張世榮就跑到陽臺大喊救命，
    被告甲○○就衝到陽臺去把被害人張世榮拉回來，因為力道
    太大，伊與被告甲○○就被被害人張世榮撞倒，被告甲○○
    將被害人張世榮拉回客廳後，好像有對被害人張世榮丟擲了
    1、2瓶酒瓶，當時被害人張世榮是在陽臺落地窗旁邊，伊忘
    記有沒有打到被害人張世榮了，因為被害人張世榮手上還握
    著1把刀子，一直針對伊，想要殺伊，所以伊看到被害人張
    世榮房間之桌上還有1把螺絲起子，就順手拿起來，朝被害
    人張世榮用力刺下去，原本是要刺被害人張世榮的身體，因
    為被害人張世榮一直往前衝，所以伊不小心就刺到被害人張
    世榮的頭部，該螺絲起子就插在被害人張世榮的頭上，當時
    被害人張世榮就倒在地上，位置就在大門前面稍偏左邊，還
    沒有到儲藏室的門口，伊就站在旁邊未再動手，被害人張世
    榮被伊刺傷倒地後，沒有拿刀揮舞或有任何掙扎動作，只是
    在地上抽搐，沒有任何反抗或要爬起來的樣子，被告甲○○
    看到被害人張世榮倒在地上後，就拿起被害人張世榮房間內
    之啤酒玻璃瓶，拼命地朝被害人張世榮頭部猛敲，現場的酒
    瓶碎片都是被告甲○○以酒瓶砸被害人張世榮的頭部而碎掉
    ，被告甲○○就再拿新的酒瓶繼續砸，敲破了約5、6支啤酒
    瓶，伊並未拿啤酒玻璃瓶砸被害人張世榮，後來伊等一起離
    開房間，因當時警方已接獲報案，伊等看到樓下有巡邏車，
    所以伊和被告甲○○就跑到頂樓躲起來，等看到警方離去才
    下樓逃逸，伊與被告甲○○在被害人張世榮房內時，被告己○○、乙○○起先在門口觀望，後來被告甲○○拿啤酒玻璃
    瓶猛砸被害人張世榮頭部時，被告乙○○有進來等語（見偵
    卷(一)第36至40頁、第165至167頁、第195至199頁、偵卷(二)第
    66、67頁、本院卷(一)第27頁背面至第30頁背面、第98頁背面
    、第285頁背面至第296頁背面）；被告己○○於警詢、偵查
    及本院移審訊問、準備程序及審理時供稱：伊並不認識被告
    丙○○、乙○○及被害人張世榮，伊當日是在臺中市○○路
    與美德街口的網咖遇見被告甲○○，被告甲○○說有與人發
    生口角，要伊一起去找人，伊即和被告甲○○一起離開網咖
    ，搭上由被告丙○○所駕駛之自小客車到聯欣飯店，後來被
    告丙○○、乙○○說要先去10樓找人，伊與被告甲○○在 9
    樓等候，不到5分鐘，被告丙○○、乙○○就下來9樓，再由
    被告丙○○敲門，裡面的人問是何人，被告甲○○就說是「
    阿鋐」，等被害人張世榮打開門後，伊等4人都進去，伊進
    去後就往右手邊牆壁靠，被告甲○○、丙○○跟被害人張世
    榮談事情，好像是欠被害人張世榮錢，講到後來就開始吵，
    被告甲○○指著被害人張世榮問是否有打電話對被告丙○○
    嗆聲，接著被告甲○○、丙○○與被害人張世榮就互相以三
    字經對罵，被告甲○○、丙○○也有推被害人張世榮，把被
    害人張世榮推到椅子上，這時被害人張世榮看到房門口還有
    伊及被告乙○○，才將口氣放軟說大家有事坐下來慢慢談，
    但被告丙○○突然拿出1 把刀子刺上被害人張世榮的左手臂
    ，被害人張世榮就以右手壓住傷口止血，並逃到陽臺對外大
    喊救命，此時伊看到這種情形感到害怕，就退至房門走廊，
    後來就到電梯前或電梯旁的樓梯那裡等候，不敢再繼續看下
    去，當時證人辛○○已經不在現場了，證人辛○○一開始有
    在現場勸架，後來被告甲○○、丙○○與被害人張世榮吵起
    來沒多久，證人辛○○就因為害怕而趁亂離開了，伊到 911
    室外面後，因為門是開著的，所以裡面的情形都聽得到，有
    的情形看得到，伊有看到被告丙○○、甲○○被被害人張世
    榮追出門外，被告甲○○就用類似酒瓶的東西丟被害人張世
    榮，但沒有看到被告甲○○或丙○○拿酒瓶砸被害人頭部，
    伊在被告丙○○以瑞士刀刺傷被害人張世榮後，就都沒有再
    靠近了，等到被告甲○○、丙○○從911室出來，再一起搭
    電梯下樓逃離現場等語（見偵卷(一)第58至62頁、第168、169
    、22 1至223、228頁、偵卷(二)第80頁、本院卷(一)第46頁背面
    起至第48頁背面、第87頁、第296至305頁）；被告乙○○於
    警詢、偵查、本院移審訊問、準備程序及審理時供陳：伊有
    與被告丙○○、己○○、甲○○一起去聯欣飯店911室，是
    被告丙○○叫伊陪他們去找人，伊當天去被告丙○○租屋處
    時，被告丙○○正與被告甲○○在一起，有聊到與被害人張
    世榮發生口角之事，後來伊與被告丙○○、甲○○一起搭乘
    被告丙○○所駕駛之自小客車出去，因為被告甲○○說要再
    找被告己○○，就叫被告丙○○開車到網咖，由被告甲○○
    下車找被告己○○，後來4 人再一同驅車前往找被害人張世
    榮，到聯欣飯店後，伊與被告丙○○先去10樓找證人庚○○
    ，被告甲○○及己○○則在9 樓等候，被告丙○○本來要求
    證人庚○○一起下來9 樓，但證人庚○○後來並未下來，伊
    、被告丙○○即到9樓與被告甲○○、己○○會合，4人再進
    去被害人張世榮家裡，被告甲○○、丙○○2 人在前面，伊
    與被告己○○隨後進入，當時證人辛○○也在現場，現場很
    混亂，就是在爭吵、大小聲，互推1、2下，所以伊不知道證
    人辛○○在作何事，伊並未出手打被害人張世榮，而被告丙○○、甲○○有打被害人張世榮，被告丙○○拿類似瑞士刀
    之刀子刺被害人張世榮，伊就跑出去找證人庚○○，伊不知
    道被害人張世榮被刺傷何處等語（見偵卷(一)第73至76頁、第
    215、216頁、偵卷(二)第79、80頁、本院卷(一)第43頁至45頁背
    面、第86頁背面、本院卷(二)第22頁背面至第31頁）；證人辛○○於警詢、偵查及本院審理時均證述：伊與被害人張世榮
    是男女朋友關係，伊於97年9 月24日晚上11時許，到KK網咖
    找被害人張世榮，當時被害人張世榮站在KK網咖外面講電話
    ，臉色很不好，被害人張世榮講完電話，伊問有何事，被害
    人張世榮大概不想告訴伊，就說沒事，後來伊去將騎來的機
    車停放在聯欣飯店旁邊的巷內，再走回對面的KK網咖時，就
    看到被害人張世榮與被告甲○○、丙○○在吵架，並有拉扯
    ，但有被拉開，沒有打起來，被告丙○○還有回車上拿鐵棍
    下來，之後警察就來了，伊聽到警察叫他們拿出證件來，警
    察離開後，被害人張世榮與被告丙○○、甲○○就沒有爭吵
    了，還在網咖前面聊一下，伊就走進網咖，後來被害人張世
    榮走進網咖關電腦，伊就與被害人張世榮一同回聯欣飯店91
    1室被害人張世榮之住處，過了1個多小時後，伊與被害人張
    世榮正在屋內看電視聊天時，突然有人來敲門，被害人張世
    榮打開門後，被告4人就進來，被告丙○○、甲○○一進來
    ，就一直用三字經罵被害人張世榮，並指著被害人張世榮說
    「你『七逃』（臺語）得很好，是嗎？」，被害人張世榮就
    用很低調的口吻說「沒有」，伊有聽到其中1人說被害人張
    世榮先前對其中1 人嗆聲，所以要來找被害人張世榮討回公
    道，並催促被害人張世榮打電話叫人來「輸贏」，伊在一旁
    勸阻，當時很害怕，被告4 人都不理睬伊，後來被告丙○○
    、甲○○越吵越靠近被害人張世榮，且上前與被害人張世榮
    推打、拉扯，伊就往門外走，對方也沒攔住伊，即讓伊走出
    門外，當時門外有人在觀看，應該是住戶，伊請觀看的人撥
    打電話報警後，就匆忙搭電梯下樓騎機車離開，伊是因為看
    情況不對勁，因害怕而離開現場，並無他人叫伊離開，來找
    被害人張世榮的被告4 人之中，被告甲○○、丙○○有出手
    打被害人張世榮，被害人張世榮遭人以手推打時，伊尚在現
    場，伊並未看到被告丙○○有拿刀子，被告己○○、乙○○
    進屋後，就站在進來走道那裡，伊並未見到被告己○○及乙○○有動手毆打或與被害人張世榮發生拉扯，被告己○○、
    乙○○也沒有勸架或制止被告丙○○、甲○○毆打被害人張
    世榮之舉動，扣案的摺疊刀與瑞士刀都是被害人張世榮所有
    的，伊不認識被告丙○○、甲○○，只有在KK網咖前與2 人
    見過面等語（偵卷(一)第84至91頁、第94、95頁、偵卷(二)第 5
    、6 頁、本院卷(二)第31至36頁）、證人魏斌臣於警詢、偵查
    中證稱：伊於97年9月25日凌晨0時51分許，在聯欣飯店後方
    住處，聽到臺中市○○路352 號附近，有男人喊救命的聲音
    ，一開始聽不清楚，後來清楚聽到7、8聲，伊就撥打110 報
    案，警方有到場，但因伊不清楚正確位置，且事後亦未再聽
    到呼救聲，警察就在附近巡邏等語（見同署97年度相字第15
    37號相驗卷宗【下稱相驗卷】第12、13頁、偵卷(二)第6、7頁
    ）、證人即聯欣飯店管理員林建國於警詢及偵查中均證述：
    伊是聯欣飯店1至4樓之管理員，而5 至10樓是屬於合利太所
    有，也是由1樓出入，出入1樓或電梯、樓梯不須登記，但電
    梯需要感應扣，伊於97年9月25日凌晨0時30分許，在1 樓櫃
    檯上班，伊認識被告丙○○，因被告丙○○先前是樓上住戶
    ，所以被告丙○○說要上樓，伊就拿感應扣借給被告丙○○
    ，當時與被告丙○○同行者有3人，後來被告4人要離開時，
    好像第1次是4人一起下來，後來又有2人上樓，並叫另2人先
    離開，那2人就走了，感應扣是第2次下樓時才還給伊等語（
    見偵卷(二)第3、4頁）、證人張志祥於警詢時證稱：伊認識被
    害人張世榮及證人辛○○，是普通朋友，伊在97年9 月24日
    上午10時許有在KK網咖見到被害人張世榮及證人辛○○，伊
    看到被害人張世榮在網咖講電話，講得很大聲，沒多久就有
    2 名男子到網咖找被害人張世榮出去談事情，經伊指認照片
    該2 名男子應為被告甲○○及丙○○，被告甲○○、丙○○
    有持類似鐵棍的東西，準備要打被害人張世榮，伊即跑出去
    勸架，將他們拉開，這時證人辛○○剛到，即幫忙阻止對方
    對被害人張世榮不利，並對該2 名男子說不要動手，用講的
    ，之後伊看到他們雙方在談事情，好像是談該2 名男子欠被
    害人張世榮錢，被害人張世榮要向他們催討的事，伊有聽到
    被告甲○○對被害人張世榮說是小弟的錯，給一點面子算了
    ，被害人張世榮就說欠錢還要打人，這樣對嗎等等，其餘的
    話，伊就沒有聽清楚了等語（見偵卷(一)第102至105頁、第10
    8、109頁）、證人即聯欣飯店903 室住戶翁美娜於警詢時證
    稱：伊約在97年9月25日凌晨0時30分許，聽到911室有3個男
    子在爭吵，後來在同日約凌晨0 時50分許，聽到有人喊救命
    及打鬥聲，打鬥完就沒有聲音了等語（見偵卷(一)第142 頁）
    、證人即聯欣飯店905 室住戶劉銘雅於警詢時證稱：伊約在
    97年9 月25日凌晨聽到很多男子爭吵的聲音，也有聽到砸玻
    璃的聲音，後來就沒有聲音了等語（見偵卷(一)第143 頁）；
    證人庚○○於警詢證述：被告乙○○有於97年9 月24日晚上
    11時至12時之間，與被告丙○○一同到伊現住地即聯欣飯店
    10樓1007室找伊，被告丙○○叫伊陪他們一同下去9 樓，但
    伊說人不舒服，所以被告丙○○、乙○○就下去9 樓了，大
    約5至10分鐘後，乙○○就上來找伊，伊問被告乙○○去9樓
    作何事，被告乙○○說因被告丙○○與9 樓的人有金錢糾紛
    等語（見偵卷(一)第265、266頁）均甚明確，並經檢察官履勘
    現場，並製有履勘現場筆錄在卷可稽（見偵卷(一)第182 頁）
    ，且有臺中市警察局第二分局現場勘察報告（含現場圖、證
    物清單、現場採證照片）、中國醫藥大學附設醫院診斷證明
    書、法醫參考病歷摘要、聯欣飯店9 樓現場圖、內政部警政
    署刑事警察局鑑驗書各1份附卷可稽（見相驗卷第16至18 頁
    背面、第37、38頁、本院卷(一)第208 頁、第329至366頁），
    復有被告丙○○持以刺傷被害人左手臂時所用之瑞士刀、被
    害人於本件案發過程中所持之摺疊刀各1 把、完整啤酒玻璃
    瓶4瓶、破碎之啤酒玻璃瓶頭4個、被告丙○○行兇時所穿著
    ，沾染血跡之上衣及牛仔褲各1件、鐵棍1支扣案可資佐證，
    而堪認定。
  (二)至被告4 人所述與本院認定之犯罪事實不相符合之處，茲分
    論如下：
  1.被告丙○○雖辯稱：係被害人張世榮先持摺疊刀攻擊伊，伊
    始拿起桌上之瑞士刀防衛，因而刺傷被害人張世榮左手臂云
    云。被告乙○○亦於警詢供稱：被害人張世榮拿1 把瑞士刀
    要刺被告丙○○，後來被告丙○○不知從何處拿來1 把刀，
    就往被害人張世榮的前面刺下去云云（見偵卷(一)第76頁）惟
    查：
  被告丙○○於到案後，於偵查中供稱其亦遭被害人張世榮持
    刀劃傷等情後，經檢察官命法醫室檢驗員黃哲信為其驗傷之
    結果，被告丙○○之左下胸部、胸骨劍突左側、左上腹部、
    左手肘前側、左手第4、5指第3 指節背側、左側腰部等處之
    表皮有劃傷或結痂之情形乙節，固有驗傷診斷證明書1 紙、
    被告丙○○傷勢照片6 張存卷可查（見偵卷(一)第171至174頁
    ），而堪認被告丙○○確有於本案發生過程中受如上之傷害
    無訛。
  被告甲○○於警詢、偵查時、被告己○○於警詢時均供述：
    被害人張世榮將口氣放軟，並說大家有事好好講，這時被告
    丙○○突然拿出1 把刀刺上被害人張世榮之左手臂等語（見
    偵卷(一)第11、61、163、190頁）；被告甲○○更於偵查中供
    稱：被告丙○○拿刀出來刺被害人張世榮時，被害人張世榮
    還沒有拿刀子等語（見偵卷(一)第199 頁）；嗣於本院移審訊
    問及本院審理時均陳稱：伊看到被告丙○○拿1 支刀往被害
    人張世榮的左手臂刺下去，被害人張世榮因為害怕而跑到陽
    臺，等被害人張世榮跑到陽臺時，伊就看到被害人張世榮手
    上有握刀等語（見本院卷(一)第24頁背面、第277頁、第282頁
    背面）；被告己○○則於本院審理時供述：伊不知道為何被
    告丙○○會拿刀刺被害人張世榮，伊當天並未注意到有人拿
    刀攻擊被告丙○○等語（見本院卷第301頁背面、第304頁）
    ；被告乙○○更於本院審理時，以證人身分結證稱：被告丙○○是第1 個拿出刀的人，伊當時看不到被害人張世榮之正
    面，但可以看的到側面，視線並未被被告丙○○擋住等語（
    見本院卷(二)第31頁），均一致證述是被告丙○○先拿出扣案
    之瑞士刀刺向被害人張世榮之左手臂，在此之前並未見到被
    害人張世榮有持刀之情形。其次，被告乙○○雖於偵查中供
    稱：被害人張世榮有拿刀要刺被告丙○○，但沒有刺到，被
    告丙○○就將刀子搶過來刺被害人張世榮之手臂云云（見偵
    卷(一)第168、217頁），然其就被告丙○○係如何取得刺傷被
    害人張世榮左手臂之刀子乙節，與前揭警詢所述，迥然有異
    ；亦與被告丙○○於偵查中供稱：被害人張世榮持刀在伊身
    上畫了好幾刀，伊出於防衛，才刺傷被害人張世榮身體的左
    邊云云（見偵卷(一)第197 頁），就被告丙○○如何取得刀械
    、被告丙○○是否在以刀刺傷被害人張世榮左手臂前即已受
    傷等節，亦不相符合，是其證言，既有前揭瑕疵，自難遽信
    。況若被害人張世榮有先持刀攻擊被告丙○○之情形，衡情
    被告丙○○基於本能反應，應會有閃躲或抵抗，甚或發出聲
    響、怒斥被害人張世榮等等舉動，在場之被告甲○○、己○○、乙○○當無可能毫未察覺；參以被告丙○○於本院審理
    時另供稱：被害人張世榮被從陽臺拉回客廳後，伊遭被害人
    張世榮撞倒，被害人張世榮就拿刀對伊揮來揮去，伊之手臂
    、胸口、腰部等處都被被害人張世榮拿的刀子劃到、刺到等
    語（見本院卷(一)第290 頁），核與被告甲○○於本院審理時
    證述：被害人張世榮被拉進客廳後，被害人張世榮拿刀子對
    伊、丙○○揮舞，伊跌倒後，就看到被害人張世榮從伊身上
    過去走到客廳門口，跟被告丙○○扭打等語（見本院卷第27
    7 頁背面），大致相符，因而堪認被告丙○○前揭驗傷診斷
    證明書上所載傷勢，應係在被害人張世榮被從陽臺拉回客廳
    後，與被告丙○○發生扭打、肢體衝突時所造成，而非在其
    持瑞士刀刺傷被害人張世榮左手臂之前即受有之傷害無誤。
  本件既乏積極證據足以證明被害人張世榮在遭被告丙○○刺
    傷左手臂時，即有持刀相向之情形，並參諸被告甲○○、己○○、乙○○前揭證述，被告丙○○應係在出其不意之情形
    下，先持扣案之瑞士刀刺傷被害人張世榮之左手臂乙節，堪
    以認定。被告丙○○辯稱係因被害人張世榮先持刀攻擊，始
    持刀防衛云云，並不足採。
  2.被告乙○○、己○○於警詢、偵查及本院審理時，皆供稱：
    伊有看到被告丙○○以刀刺被害人張世榮之左手臂等情，如
    前所述。而被告己○○雖於本院辯稱：被告丙○○、甲○○
    與被害人張世榮剛起口角爭執時，被告乙○○勸架，被告丙○○就叫伊、被告乙○○出去，說沒有伊、被告乙○○的事
    云云（見本院卷(一)第47頁）；被告乙○○亦於本院辯稱：被
    告丙○○、甲○○與被害人張世榮起口角後，伊就叫他們好
    好談，被告甲○○就說伊不要理他們，叫伊與被告己○○先
    出去云云（見本院卷(一)44頁背面）；被告丙○○則於警詢、
    偵查及本院移審訊問時中供述：伊等4人進入911室後，談判
    了3、4分鐘，發生口角，後來被告甲○○就叫被告己○○、
    乙○○先出去云云（見偵卷(一)第37、197頁、本院卷(一)第28
    頁背面、第292頁背面）。然查：
  被告甲○○於警詢時供稱：「（問：乙○○和己○○2 人在
    現場作何事？）乙○○和己○○2 人站在門外看而已。」、
    「（問：乙○○和己○○2 人是否有勸阻你們不要傷害被害
    人張世榮？）沒有，他們都一直站在門外看沒有出任何聲音
    」等語、「˙˙˙當時我跟丙○○剛進去找張世榮時，己○○跟乙○○有進去房裡一下，但沒多久就出來了，但何時出
    來，我沒有注意」等語（見偵卷(一)第13、192 頁）；復於本
    院移審訊問時供述：伊、被告丙○○與被害人張世榮開始對
    打後，就沒有看到被告乙○○、己○○了等語（見本院卷(一)
    第24頁背面）；至本院審理時，以證人身分證述：「（問：
    己○○何時離開張世榮住處？）我不知道。」、「（問：你
    們開始打的時候他是否在場？）他不在裡面。」、「（問：
    己○○為何離開被害人住處？你有跟他說什麼嗎？）我不知
    道，我沒有跟他說什麼。」（見本院卷(一)第279 頁背面、第
    280 頁），而供述不知、未注意被告乙○○、己○○何時至
    911 室門外、未叫被告己○○離開被害人住處之事，顯然被
    告乙○○、己○○應非在被告甲○○示意之下，離開被害人
    張世榮住處。又本件案發過程，雖然過程混亂，然被告甲○○自警詢迄至本院審理時，就案發過程，甚至細節，除有部
    分卸責或迴護之詞外，尚能清楚描述案情梗概；況依被告乙○○、丙○○所述被告甲○○叫被告乙○○、己○○退至91
    1 室，係發生在被害人張世榮被拉回客廳、發生激烈肢體衝
    突之前，當時場面應未達混沌之程度，當不致令被告甲○○
    對其所為毫無知覺或意識，而遺漏此段過程或記憶錯亂之可
    能。雖被告甲○○一度於本院移審訊問時供稱：被告乙○○
    在伊與被害人張世榮起言語衝突時，有阻止伊，伊就叫被告
    乙○○不要管，伊跟被害人張世榮談一談就好，其他的話都
    沒有說云云（見本院卷(一)第26頁）；又於本院審理時證稱：
    「（問：你在偵查中說有跟乙○○、己○○說沒有你們的事
    ？）我是有跟乙○○講。」等語（見本院卷第280 頁），而
    此亦與被告乙○○、己○○所述被告甲○○有叫其2人到911
    室外之情節不符，自難認其事後翻異之詞為可採。
  另查，被告乙○○於警詢時供述：「（問：你是否知道，拿
    玻璃酒瓶砸人頭部會致人於死？）我知道。」、「（問：既
    然知道會致人於死，你為何不阻止？）我曾經有阻止，但被
    告甲○○叫我不要理他們。」（見偵卷(一)第76頁），僅供述
    有在被告甲○○以啤酒玻璃瓶砸被害人張世榮頭部時，有出
    面阻止；又於偵查中供稱：被告丙○○持刀刺被害人張世榮
    手臂後，伊就跑出去找友人庚○○云云（見偵卷(一)第168 頁
    ），而陳稱係主動離開911 室，亦未提及被告甲○○有以此
    事與被告乙○○、己○○無關為由，令被告乙○○、己○○
    至911 室外等情；而被告己○○於警詢時另供陳：被告丙○○突然拿出刀子刺上被害人張世榮之左手臂，被害人張世榮
    以右手壓住傷口止血，並逃至陽臺對外大喊救命，伊看到這
    種情形，因為害怕就退到房門走廊，不敢再繼續看下去等語
    （見偵卷(一)第59頁）；再於偵查中供述：伊看到被告丙○○
    拿刀刺被害人張世榮，伊就趕快退到門外，因為伊才剛假釋
    出獄等語（見偵卷(一)第168、222頁），更足認被告己○○係
    因發現被告丙○○、甲○○衝突情形加劇，恐惹禍上身，始
    退至911 室外甚明。況被告己○○於本院前揭所述是被告丙○○叫其與被告乙○○出去云云，亦與被告丙○○、乙○○
    所述迥異，是其前揭供述，是否屬實，殊值懷疑。
  綜上所述，被告4 人雖曾先後供述或證述被告甲○○有在被
    害人張世榮遭刺傷左手臂，被告乙○○出言阻止後，喝令被
    告乙○○、己○○至911 室外云云，然其等供述既存有上開
    瑕疵，自難憑採。
  3.被告己○○雖於本院審理時證述：證人辛○○離開時，伊已
    經到911 室門外，證人辛○○還請伊報警云云（本院卷(一)第
    301 頁背面）。惟查：證人辛○○在警詢、偵查中，均未曾
    證述有在場目睹被告丙○○以瑞士刀刺傷被害人張世榮左手
    臂等情（見偵卷(一)第84至87頁、第89至91頁、第93至96頁）
    ，復於本院審理時證述：伊在現場只有看到被告丙○○、甲○○與被害人張世榮有推、拉扯，沒有看到被害人張世榮被
    刀子刺到左手臂，伊走出911室時，外面有3個人圍觀，伊有
    請他們幫忙打電話報警，那些人應該是住戶，伊並不是請被
    告己○○報警等語明確（見本院卷(二)第32頁背面、第34頁、
    第35頁背面），而被告己○○及乙○○則均係在被害人張世
    榮遭被告丙○○刺傷左手臂後，始退出911 室門外，已如前
    述，足徵證人辛○○離去時，被告己○○、乙○○應尚在91
    1 室內，此觀諸被告己○○於本院移審訊問時，亦供認：伊
    到911 室門外時，證人辛○○已不在現場等情（見本院卷(一)
    第47頁），益見顯明。雖證人辛○○於本院審理時另證述：
    伊離開時，911 室內好像只有被害人張世榮、被告丙○○、
    甲○○，並未看到被告乙○○及己○○等語（見本院卷(二)第
    34、35頁）。然查，證人辛○○於本院審理時亦證陳：被告
    乙○○、己○○進來911 室後，都站在房間門口，沒有進到
    客廳，伊只有在被告乙○○、己○○進來時，有見到他們 2
    人，伊不知道被告乙○○、己○○是如何離開，伊離開時並
    未特別注意看被告己○○、乙○○在何處等語（見本院卷(二)
    第35、36頁）；另參諸證人辛○○當時係見被告丙○○、甲○○發生肢體衝突，因而驚慌失措，倉皇逃離911 室，衡情
    其當無可能在逃離過程中，仔細觀察周圍之人、事情形為何
    ，是其證述被告乙○○、己○○已不在911 室內，應係其未
    就被告乙○○、己○○當時所在位置施以注意之緣故，堪以
    認定。至被告己○○供稱被害人辛○○在離開911 室時，有
    央請他人報警乙節，固與被害人辛○○所述相符，然被告己○○既於進入911 室後，即站在入門處，則其當可輕易聽聞
    證人辛○○上開話語，是尚難以此即為被告己○○、乙○○
    於被害人張世榮遭被告丙○○以瑞士刀刺傷前，已離開 911
    室之認定。
  4.被告乙○○雖辯稱：伊離開911 室之後，即至10樓找證人庚○○，並與證人庚○○之友人聊天，而未曾再到9 樓，其於
    偵查中供稱有在被告甲○○持啤酒玻璃瓶砸被害人張世榮時
    ，有進入911 室，與被告丙○○一起制止被告甲○○，係被
    告丙○○叫伊要如此陳述云云（見本院卷第45頁、第86頁背
    面）。惟查：
  被告乙○○於97年9 月28日警詢時，已供稱：「（問：被告
    甲○○與丙○○在殺張世榮的同時，你與己○○2 人在做什
    麼事？）我與己○○在張世榮房間外面觀看。」、「˙˙˙
    張世榮受傷後，就跑到陽臺大喊救命，甲○○聽到後，就馬
    上跑去把張世榮拉進房間內，甲○○與丙○○又繼續毆打張
    世榮，之後我跑到10樓找我朋友請他叫救護車，我朋友還沒
    有叫的時候，救護車就已經來了。」（見偵卷(一)第75、76頁
    ）；於同日偵訊時，亦供述：「（問：到張世榮住處時發生
    何事？）我在外面看一下，他們在講一講，我就到同一棟大
    樓找我一名住10樓的朋友冠軍（音譯），我下（筆錄誤載為
    「嚇」）樓才看到他們拿酒瓶」、「（問：有無看到甲○○
    拿酒瓶砸死者的頭？）有。砸完我才上去，砸的過程中，我
    自己進去看，丙○○沒有叫我進去，我有去拉甲○○，叫他
    不要打了，丙○○沒有拉甲○○」、「因為聽到救命聲，我
    才進去，己○○當時在外面，己○○都沒有過去」等語（見
    偵卷(一)第168、169頁），核與被告己○○於偵查中供稱：伊
    從911 室出來後，被告乙○○都與伊在一起，後來被告乙○○有跑到樓上1 個多小時，他一直樓上、樓下跑等語（見偵
    卷(一)第168頁）大致相符。
  被告乙○○於本院雖以前詞置辯，惟查，其先於本院準備程
    序時供稱：是在檢察官第2 次偵訊時，伊與被告丙○○從臺
    灣臺中看守所被提解出來，經過中央臺時，被告丙○○要求
    伊須如此陳述云云（見本院卷(一)第86頁背面）；嗣於本院審
    理時，則改稱：「（問：為何你在97年9 月28日偵訊時你說
    有進去拉甲○○？）當時我不知該如何講，心裡害怕才這樣
    講。」、「（問：有人叫你這樣說嗎？）開偵查庭時丙○○
    叫我這樣說。」云云（見本院卷(二)第27頁），而就何以為上
    開陳述，有不同之說詞；其次，被告乙○○係於97年10月 7
    日第2次接受檢察官偵訊，然被告丙○○則係前1日即同年月
    6日接受第2次偵訊，且本件偵查卷內並無同年月6 日有提解
    被告乙○○或同年月7 日有提解被告丙○○之紀錄，是被告
    丙○○、乙○○自無可能於97年10月6日或7日之提解過程中
    有交談之機會，且被告丙○○、乙○○斯時均仍禁止接見中
    等情，亦有本院押票2紙在卷可佐（見偵卷(一)第178、181 頁
    ），準此，其2 人在臺灣臺中看守所中亦無會晤之機會；再
    者，被告丙○○於本院審理時，復以證人身分證述：伊並未
    於偵查中叫被告乙○○須為上開陳述，亦未於離開被害人張
    世榮住處後，將房間內之情形告知被告乙○○等語（見本院
    卷(一)第295頁背面、第296頁）；況被告乙○○於同年10月 6
    日偵訊時，係先更易前詞，供稱：伊開始有去9 樓，離開後
    就一直待在10樓了云云（見偵卷(一)第217 頁），經檢察官提
    示第1 次偵訊筆錄後，被告乙○○即供認：「我當時確實有
    這樣講，我確實有看到甲○○砸死者的頭，因為9 樓有人喊
    救命，我就有下來看，我看到甲○○剛開始打死者的頭，因
    為9 樓有人喊救命，我就有下來看，我看到甲○○拿酒瓶打
    死者的頭，死者當時是坐在桌子旁邊的沙發上，桌子面對是
    電腦，丙○○也站在旁邊，我看到時是甲○○剛開始打死者
    。」、「死者當時清醒，沒有反擊，因為丙○○、甲○○ 2
    人對付死者1 個，丙○○沒有持兇器，只有甲○○拿酒瓶，
    我看到時是甲○○砸第1下，砸破第1瓶，甲○○又去拿第 2
    瓶˙˙˙」、「˙˙˙後來對死者砸酒瓶時我有勸甲○○，
    但我沒有辦法阻止˙˙˙」（見偵卷(一)第217、218頁）；再
    於同年11月5日偵訊時供述：伊去911室5 至10分鐘後，又到
    10樓找證人庚○○，後來有再進去911 室等語（見偵卷(二)第
    79、80頁），顯然係因檢察官質疑其前後供述矛盾後，其始
    為有從10樓回到9 樓，而目睹被告甲○○以啤酒玻璃瓶砸被
    害人張世榮頭部之陳述，且其陳述被告甲○○以啤酒玻璃瓶
    毆打被害人張世榮頭部之情形，復與被告甲○○、丙○○所
    述互核一致，是堪認其確係在離開911 室後，先至10樓找其
    證人庚○○，故未看見被告丙○○以螺絲起子刺入被害人張
    世榮之過程，嗣因聽聞激烈鬥毆之聲響，始下樓至911 室查
    看，適見被告甲○○以啤酒玻璃瓶連續毆擊被害人張世榮之
    過程等情無誤。其於本院上開所辯，顯係飾卸之詞，無可憑
    採。至證人庚○○雖於警詢證稱：被告乙○○、丙○○下去
    9樓後，被告乙○○大約在5至10分鐘後，即自己上來找伊聊
    天，約5 分鐘後，就聽到樓下有人在喊救命，伊與被告乙○○即在10樓樓梯口聽樓下的吵架聲，被告乙○○叫伊不要下
    去，等樓下完全沒有聲音，伊就自己下去9樓看，看到9樓有
    1間房間門沒有關，有1個人躺在地上靠近門邊處，身上、門
    邊等處都是血，伊就快步回10樓，被告乙○○就叫伊趕快報
    警，當日除了被告乙○○及丙○○外，沒有其他人來找伊云
    云（見偵卷(一)第266 頁），然其上開陳述，顯與被告乙○○
    於警詢、偵查中較為可信之供述相左，亦難採信。
  另被告己○○雖供稱：伊與被告乙○○退出911 室之後，就
    均未再靠近911室云云（見偵卷(一)第169頁）。惟查，被告己○○於本院移審訊問、準備程序及審理時供述：被告乙○○
    到10樓找朋友後，伊就站在911室大門左手邊出來距離911室
    約30、40公尺遠之電梯旁樓梯間等候，在那裡就看不到 911
    室門口的情形，伊有時會到電梯口旁的垃圾桶那裡抽煙，這
    時就會看得到911 室門口之狀況等語（見本院卷(一)第47、87
    、303頁），足證被告己○○並未一直處於得以觀察911室門
    口情形之位置，是以被告乙○○從10樓回到9 樓時，被告己○○應有可能係恰在樓梯間，因而致未見到被告乙○○再進
    入911 室之情形，始為前揭供述，從而其上開供述，尚不足
    作為被告乙○○未再返回911 室之證明。被告乙○○在離開
    911室後，確係前往10樓找友人庚○○，然應曾一度回到9樓
    ，因而目睹被告甲○○以啤酒玻璃瓶子砸被害人張世榮之過
    程，應足認定。
  被告丙○○雖於偵查、本院移審訊問、準備程序、審理時均
    供稱：被告甲○○以啤酒玻璃瓶毆打被害人張世榮頭部時，
    伊有跑到門外叫被告乙○○進來幫忙拉住被告甲○○云云（
    見偵卷(一)第167頁、本院卷(一)第30頁、第98頁背面、第290頁
    背面、第291 頁）。但查，被告丙○○於警詢時係供述：伊
    在被告甲○○敲破了5、6支啤酒玻璃瓶後，就跟被告甲○○
    說不要再打了，會出人命，然後被告乙○○就進入911 室，
    幫忙拉住被告甲○○等語（見偵卷(一)第38頁），核與被告乙○○於偵查中供稱：伊看到被告甲○○用啤酒玻璃瓶砸被害
    人張世榮時，有進去拉住被告甲○○，叫被告甲○○不要打
    了，被告丙○○並未叫伊進去等語（見偵卷(一)第169、225頁
    ）相互合致，足證被告乙○○當時應係自行進入911 室制止
    被告甲○○，應堪認定。被告丙○○上開所述，並無足採。
  5.被告乙○○雖於偵查中一度供述：有看到被告丙○○拿啤酒
    玻璃瓶砸被害人張世榮的頭，但伊無法確定砸了幾下云云（
    見偵卷(一)第217 頁、偵卷(二)第80頁）；然其於偵查中亦供稱
    ：只有被告甲○○有拿啤酒玻璃瓶砸被害人張世榮等語（見
    本院卷第80頁）；且被告丙○○、甲○○均迭次供述：係被
    告丙○○以螺絲起子刺被害人張世榮頭部後，再由被告甲○○以啤酒玻璃瓶砸被害人張世榮之頭部，被告丙○○並未以
    啤酒玻璃瓶砸被害人張世榮等語始終如一（見偵卷(一)第13、
    37、38、163、166、191、198頁、本院卷(一)第30頁、第 278
    頁背面、第296 頁），此外，並查無其他積極證據證明被告
    丙○○確曾以啤酒玻璃瓶毆擊被害人張世榮之頭部，自難以
    被告乙○○前後相異之供詞，遽為不利於被告丙○○之認定
    。
  (三)被害人張世榮經送醫急救後，於97年9月27日凌晨4時許，不
    治死亡，嗣經臺灣臺中地方法院檢察署檢察官，於97年9 月
    27日督同法醫師相驗後，發現：1.頭面頸部：張世榮頭部
    之前額部有淺層銳器割傷，右耳上方有銳器傷，長度3 公分
    、深2.5 公分；右側顳頂部有呈角形銳器傷；顱頂部有淺層
    銳器割傷；頭部的左側顳頂部有手術縫合的弧形傷口，部分
    顱骨已取出；顏面部有多處小條狀的割傷；右側顴部有
    縫合的銳器傷；右眼眶上方有2處銳器割傷，長度2.5公分
    及2公分，左眼皮上方及左眉弓上方有銳器傷，長度3公分及
    3.5 公分；兩眼眶呈皮下出血傷；鼻部有挫傷及右側銳器
    割傷；左側口部上方銳器割傷，左臉頰有局部皮下出血傷
    、右嘴角下方有銳器割傷；下嘴唇有縫合的挫裂傷，長度 3
    公分，口內下方牙齦有出血；右下顎部有局部皮下出血傷
    、挫傷及銳氣刺傷，挫傷大小17x7公分及刺傷深度達2 公分
    ；頸部有銳器割傷，前方傷口不規則長度約2公分。2.胸
    腹部外表無明顯外傷。3.背腰臀部外表無異常發現。4.四肢
    部：右手肘有皮下出血傷，大小5x2 公分；右前臂皮下出
    血傷、擦傷及淺層割傷；右手腕、右手背有皮下出血傷；右
    手背；左上臂上方有往下刺的銳器傷，長2.5公分，深5公
    分，下方有淺層割傷；左手腕有皮下出血傷等情，經檢察官
    督同檢驗員相驗屬實，並有勘（相）驗筆錄、相驗屍體證明
    書、檢驗報告書、該署檢驗員所製作之檢驗報告書各1 份附
    卷可稽（見相驗卷第41至44頁、第62至69頁），並有被害人
    張世榮相驗屍體照片共計15張在卷可參（見相驗卷第48至53
    頁）。又查，經法醫師於解剖時以肉眼觀察結果：1.頭部：
    頭皮的前額部、頂部、兩顳側有出血傷，右側顳肌有出血傷
    ，部分顱骨已手術取出，左側前方顱骨有骨折，左側硬腦膜
    局部已經醫院手術切開，左側大腦顳葉區、小腦處有蜘蛛膜
    下腔出血，左側額葉大腦有挫傷出血，小腦有外傷出血，腦
    室內有出血，腦幹有小區域出血，腦部已呈腦水腫及腫脹狀
    ，腦溝不明顯，腦重達1765公克及成充血樣；2.頸部：頸部
    前方皮下軟組織有銳器傷及出血傷；甲狀腺無異樣，周圍組
    織有出血，右側咽喉部有出血現象，氣管壁呈充血樣，聲帶
    處有局部出血，氣管腔內無異物，舌骨、頸椎無骨折；3.胸
    部：左外側胸壁及肋間有局部銳器傷出血；4.腹部：腹腔內
    有少量血液分佈，肝臟外觀、脾臟呈充血樣、腸繫膜有局部
    出血現象，後腹腔內有出血現象，腰椎無骨折；而解剖結果
    為：1.頭部之解剖，前額部、頂部、兩顳側頭皮有出血傷，
    顏面部有挫傷出血及多處銳器刺傷、割傷，左側前方顱骨有
    骨折，左側大腦額葉有挫傷出血，有蜘蛛膜下腔出血、小腦
    出血、腦室內出血，硬腦膜則已經手術切開，整個腦部已因
    顱內出血及腦挫傷，造成嚴重腦水腫，此為造成死者死亡之
    原因。2.頭部及顏面部之外傷，其分佈位置主要在頭部的前
    額部、右顳側、頂部，顏面部的正前方（包括眼眶、鼻部、
    口部）、下顎部、頸部；銳器傷呈大小不一的廣泛分佈，有
    多處淺層的割傷，可符合酒瓶造成的外傷型態；而顏面部的
    致死外傷，主要在左側的額部及眼眶處，造成此處有較嚴重
    的腦挫傷、出血及顱骨骨折。3.兩上肢有局部皮下出血及銳
    器傷，左上臂上方有單一銳器的刺入傷，刺入方向往左胸臂
    的皮下軟組織層，未刺入胸腔內。4.口內、氣管、支氣管腔
    內無發現異物梗塞。5.胸腹部之解剖，胸腔內無外傷出血現
    象，胸腔內有積水，後腹腔內之腎臟已經器官摘除，腹腔內
    有少量血液分佈，其他內臟器官無外傷，無發現致死的器官
    病變、心臟有冠狀動脈疾病併有局部的阻塞；死亡的原因：
    頭部外傷併腦挫傷及顱內出血，造成中樞神經衰竭死亡，死
    亡方式為他殺等情，亦有解剖報告書附卷可稽（見相驗卷第
    54至61頁），足徵被害人張世榮頭部所受之傷害，為其致命
    傷，允無疑義。
  (四)按共同實施犯罪行為之人，在合同意思範圍以內，各自分擔
    犯罪行為之一部，相互利用他人之行為，以達其犯罪之目的
    者，即應對於全部所發生之結果，共同負責；又按共同正犯
    應就全部犯罪結果共負責任，故正犯中之1 人，其犯罪已達
    於既遂程度者，其他正犯亦應以既遂論科，最高法院分別著
    有28年度上字第3110號、29年上字第3617號判例可資參照。
    經查：
  1.被告甲○○於警詢時已供稱：伊等4 人原先只是計畫要教訓
    被害人張世榮，沒想到鬧出人命等語（見偵卷第14頁）；於
    偵查中亦供認：伊與被告丙○○有跟被告乙○○說被害人張
    世榮向被告丙○○嗆聲，要去找被害人張世榮算帳、談判，
    並約被告乙○○一起去教訓被害人張世榮，也有跟被告己○○說要去找人談判、輸贏之類的話，伊等本來只是要教訓被
    害人張世榮一下等語（見偵卷(一)第163、165、192 頁）；於
    本院審理時，再以證人身分結證稱：當時是要教訓被害人張
    世榮等語（見本院卷第291 頁背面）；而被告丙○○於警詢
    時則供稱：伊等4 人原先到聯欣飯店，只是計畫要教訓、修
    理一下被害人張世榮，沒想到弄出人命等語（見偵卷(一)第37
    、40頁）；又於偵查中供述：伊與被告甲○○、乙○○商量
    時，是說到被害人張世榮很臭屁，被告甲○○就提議要去找
    被害人張世榮，要教訓被害人張世榮一下，就是揍被害人張
    世榮一頓等情（見偵卷(一)第166 頁）；復於本院審理時，以
    證人身分結證稱：被告乙○○來找伊時，聽到伊與被告甲○○在談論被害人張世榮對伊嗆聲之事，才知道此事，被告甲○○提議要去找被害人張世榮理論，也有要修理被害人張世
    榮的意思等語（見本院卷第287 頁正反面）；而被告乙○○
    於警詢時亦供稱：伊等4 人驅車一起去找被害人張世榮，是
    要去修理被害人張世榮，原本只是想打被害人張世榮一頓，
    沒想到衝突會無法控制，鬧出人命等語（見偵卷(一)第75、16
    8 頁）；另於偵查中供稱：出發前被告丙○○有告訴伊是要
    去打人等語（見偵卷(一)第168頁），均一致供述本件被告4人
    前往聯欣飯店找被害人張世榮之目的，即是要修理、教訓被
    害人張世榮等情；再者，被告甲○○、丙○○既因毒品債務
    糾紛，不滿被害人張世榮對被告丙○○出言挑釁，而以教訓
    、修理被害人張世榮為目的，分別邀被告乙○○、己○○一
    同前往，以壯聲勢，焉有可能讓對此行之原因、目的毫無所
    悉之人跟隨、同行之可能；被告乙○○既於被告甲○○提議
    要找被害人張世榮之際，即已在場，堪信其對於被告甲○○
    、丙○○與被害人張世榮間之債務糾紛、其2 人研議欲教訓
    、修理被害人張世榮之計畫，應於事前即以知悉方是；至被
    告己○○部分，其與被告甲○○僅為同事關係乙節，業經其
    於本院審理時供明在卷（見本院卷(一)第302頁），殊無可能
    在未問清去處、緣由之情形下，一經被告甲○○召喚，即陪
    同被告甲○○前往聯欣飯店，顯見被告4人事先即有一定之
    意思聯絡及默契，並均知悉此行係以教訓、修理被害人張世
    榮為目的，而可預見在與被害人張世榮碰面之際可能發生鬥
    毆之情形，足徵被告4人前往聯欣飯店911室之初，確有傷害
    被害人張世榮之犯意聯絡無訛。故而，被告己○○、乙○○
    否認與被告甲○○、丙○○有普通傷害之犯意聯絡；被告甲○○、丙○○一度供述並未告知被告己○○、乙○○為何要
    去聯欣飯店找何人、作何事，或供稱告訴被告己○○、乙○○說要去談判云云（見本院卷(一)第274頁背面至275頁背面、
    第281頁），顯分係卸責、迴護之詞，均無可採信。
  2.又查，本件案發過程之初，係由被告丙○○、甲○○徒手與
    被害人張世榮推打、拉扯，再由被告丙○○持瑞士彈簧刀刺
    傷被害人張世榮之左手臂，致被害人張世榮之左手臂受有刺
    入傷之傷害。而審之本案之發生，係肇因於被告丙○○、甲○○與被害人張世榮間之買賣毒品債務糾紛，且被告丙○○
    復曾遭被害人張世榮出言挑釁，被告丙○○、甲○○又在KK
    網咖前與被害人張世榮發生口角後，始邀集被告乙○○、己○○欲教訓、修理被害人張世榮。而被告乙○○、己○○與
    被害人張世榮間素不相識，復無任何仇隙，與被害人張世榮
    更不曾有直接之衝突或糾紛，衡情被告4 人均不致因前揭細
    故即驟下殺機，參酌被告4 人並未攜帶任何兇器前往等情，
    業據被告甲○○、丙○○、乙○○分別供明在卷（見偵卷(一)
    第164、166頁、本院卷(一)第278 頁、本院卷(二)第27頁背面）
    ，且一開始僅由被告丙○○、甲○○與被害人張世榮徒手互
    推、拉扯，嗣被告丙○○雖隨手拿取現場被害人張世榮所有
    之瑞士刀攻擊被害人張世榮，然亦僅朝被害人張世榮左手臂
    之非屬人體致命部位刺下，是由上情以觀，益證被告4 人前
    往找被害人張世榮時，應僅係出於普通傷害之犯意聯絡。
  3.被告丙○○、甲○○所為上開傷害行為，既均在被告4 人普
    通傷害之合同意思範圍內，故雖被告己○○、乙○○始終未
    出手傷害被害人張世榮，然其應有以被告丙○○、甲○○之
    上開行為，遂行傷害被害人張世榮目的之意，基於互相利用
    關係，其2 人就被告丙○○、甲○○徒手拉扯、推打被害人
    張世榮、以瑞士刀刺傷被害人張世榮左手臂之行為所造成之
    傷害結果，亦應與被告丙○○、甲○○共同負責。
  (五)被告甲○○、丙○○於被害人張世榮遭刺傷左手臂，而跑至
    陽臺大聲呼救，復持摺疊刀作勢攻擊後，由被告丙○○以螺
    絲起子刺入被害人張世榮頭部（右耳上方），嗣再由被告甲○○接續以啤酒玻璃瓶毆擊被害人張世榮頭部，此部分是否
    仍在被告4 人原來謀議之普通傷害範圍內，殊有審究之必要
    。查：
  按刑法上殺人罪與傷害人致死罪之區別，本視加害人有無殺
    意為斷，被害人所受之傷害程度，固不能據為認定有無殺意
    之唯一標準，但加害人之下手情形如何，於審究犯意方面，
    仍不失為重要參考資料，最高法院著有20年非字第104 號判
    例可資參照。又按刑法關於犯罪之故意，係採希望主義。直
    接故意，須行為人對於構成犯罪之事實具備明知及有意使其
    發生之兩個要件；間接故意，須行為人對於構成犯罪之事實
    預見其發生，且其發生不違背行為人本意始能成立。而行為
    人有無犯罪之故意，乃個人內在之心理狀態，惟有從行為人
    之外在表徵及其行為時之客觀情況，依經驗法則審慎判斷，
    方能發現真實（最高法院88年度臺上字第1421號判決意旨參
    照）。
  被害人張世榮頭部之外傷，為其致命傷乙節，已如前述。而
    被害人張世榮頭部之外傷，其中右耳上方長3公分、深2.5公
    分之銳器傷，應為被告丙○○持螺絲起子所造成之傷勢；另
    被害人張世榮頭部多處銳器割傷、挫傷等傷勢，則應係被告
    甲○○接續以電風扇、約5至6瓶啤酒玻璃瓶毆擊所致，至於
    右手肘、右手腕、右手臂皮下出血傷、右前臂皮下出血傷、
    擦傷等傷勢，應即為被告丙○○、甲○○在起殺人犯意前，
    與被害人張世榮推打、拉扯、扭打時所造成之傷勢，均堪認
    定。
  經查，被告甲○○作案用之啤酒瓶，為玻璃製之容器，十分
    堅硬；另電風扇之扇片及外罩，雖係塑膠材質，然其支柱內
    有金屬材質之馬達等機械，應為質地堅硬之重物；而被告丙○○作案用之螺絲起子，雖未扣案，然螺絲起子前端尖銳，
    又屬金屬材質，是若以啤酒玻璃瓶、電風扇、螺絲起子加諸
    人身，將導致他人受有嚴重之傷害，尤以頭部為人體極脆弱
    之部位，任何外力撞擊均有可能導致死亡之結果，更遑論以
    前揭堅硬或尖銳之物品毆擊或刺入，更是有使人發生死亡結
    果之可能，此乃一般人均能瞭解之事，而被告甲○○、丙○○均為智識健全之成年人，對此亦應有所認識。
  再由被害人張世榮上開所受之傷勢觀察，被告丙○○以螺絲
    起子刺傷、被告甲○○以啤酒玻璃瓶、電風扇毆擊被害人張
    世榮之部位，均集中在被害人張世榮之頭部、臉部，其身體
    其餘部位，僅有零星、輕微之傷勢；其中被害人張世榮遭螺
    絲起子刺傷之深度達2.5 公分，顯已非屬淺表之傷害，被告
    丙○○以螺絲起子刺入被害人張世榮頭部時，其用力之猛，
    殊可窺見。其次，被告甲○○以啤酒玻璃瓶、電風扇毆打被
    害人張世榮之際，被害人張世榮已因遭被告丙○○以螺絲起
    子刺中頭部，而癱倒在地，再無積極之攻擊作為等情，均經
    被告丙○○、甲○○迭次於警詢、偵查及本院移審訊問及審
    理時供明在卷（見偵卷(一)第12、38、163、166、191、198、
    200頁、本院卷(一)第24頁背面、第29頁背面、第30頁、第277
    頁背面、第282頁背面、第290頁背面）；又被告甲○○持以
    毆打被害人張世榮頭部之電風扇，於案發後員警到場勘查時
    ，已呈分離解體狀態乙節，亦有前揭現場採證照片在卷足憑
    （見本院卷(一)第260、261頁），是以被告甲○○以電風扇、
    啤酒玻璃瓶之重物，在被害人張世榮已因頭部遭螺絲起子刺
    傷後，而無力反擊甚至抵抗之際，猶仍持續且集中毆擊被害
    人張世榮之頭部，其毆擊之行為，更令啤酒玻璃瓶破裂，且
    電風扇解體，並因而造成被害人張世榮頭部外傷併腦挫傷及
    顱內出血之傷害，足見其用力之猛，殺意之堅；且被害人張
    世榮在被告丙○○、甲○○分別以螺絲起子、電風扇、啤酒
    玻璃瓶刺傷、重毆後，已大量流血，顯超出其2 人初始之教
    訓、傷害犯意，惟仍未為任何救護處置，將被害人送醫或打
    電話呼叫救護車，即行離去。故而，由被告丙○○、甲○○
    攻擊被害人張世榮時所使用之工具、下手之部位、被害人張
    世榮所受傷勢情形、被告丙○○、甲○○事後之反應、舉措
    等客觀行為，均足以表徵被告丙○○、甲○○在被害人張世
    榮自陽臺回到客廳後，持刀作勢攻擊、劃傷被告丙○○之舉
    動激怒下，其主觀意思已超越原來謀議之普通傷害犯意範圍
    ，而提昇至殺人之故意，至堪認定。被告甲○○、丙○○辯
    稱並無殺人之犯意云云，顯難與其2 人表現在外之客觀行為
    相稱，委無足採。
  另按意思之聯絡，並不限於事前有所謀議，即僅於行為當時
    有共同犯意之聯絡者，亦屬之，且其表示之方法，亦不以明
    示通謀為必要，即相互間有默示之合致，亦無不可（最高法
    院85年度臺上字第5095號判決意旨參照）。查被告丙○○、
    甲○○分別以螺絲起子、啤酒玻璃瓶及電風扇攻擊被害人張
    世榮，雖係在行為當中產生殺人之犯意，而未經事前謀議，
    然被告丙○○、甲○○於行為當時，基於其等行為可能發生
    被害人張世榮死亡結果之發生，而以共同犯罪之意思參與，
    ，其相互間顯有默示之合致，依上述判例意旨，被告丙○○
    、甲○○自應共同負擔殺人之罪責。
  (六)再按，共同正犯，必須有意思之聯絡，如實施犯罪時，一方
    意在殺人，一方意在傷害，即不能以其同時在場而令實施傷
    害者，亦負共同殺人責任。又按共同正犯之所以應對其他共
    同正犯所實施之行為負其全部責任者，以就其行為有犯意之
    聯絡為限，若他犯所實施之行為，超越原計畫之範圍，而為
    其所難預見者，則僅應就其所知之程度，令負責任，未可概
    以共同正犯論；加重結果犯以行為人能預見其結果之發生為
    要件，所謂能預見乃指客觀情形而言，與主觀上有無預見之
    情形不同，若主觀上有預見，而結果之發生又不違背其本意
    時，則屬故意範圍；是以，加重結果犯對於加重結果之發生
    ，並無主觀上之犯意可言。從而共同正犯中之一人所引起之
    加重結果，其他之人應否同負加重結果之全部刑責，端視其
    就此加重結果之發生，於客觀情形能否預見；而非以各共同
    正犯之間，主觀上對於加重結果之發生，有無犯意之聯絡為
    斷；傷害人致死罪之成立，以死亡與傷害具有因果關係者為
    限。若被害人所受傷害，原不足引起死亡之結果，係因加害
    者以外之他人行為（包括被害人或第三人）而致死亡，則與
    加害者之行為，並無相當因果關係，自難令負傷害人致死之
    罪責，最高法院分別著有30年上第2132號、50年臺上第1060
    號、91年臺上字第50號、29年非字第52號判例可參。經查，
    被告乙○○、己○○係基於普通傷害之犯意聯絡，隨同被告
    丙○○、甲○○前往被害人張世榮住處，於其等於鬥毆之初
    ，亦僅有普通傷害之行為，而被告丙○○、甲○○臨時萌生
    殺意，為殺人行為時，因事出突然，應非被告乙○○、己○○所得預見之範圍內，況此際被告乙○○、己○○均已離開
    911 室，亦未有再對被害人張世榮毆打或施暴之行為，自無
    互相利用被告丙○○持螺絲起子、被告甲○○以啤酒玻璃瓶
    、電風扇毆擊被害人以達其原定傷害目的之意，是被告乙○○、己○○雖有聽聞，甚至目睹被告丙○○、甲○○嗣後變
    更為殺人犯意後所為之行為，且至被害人張世榮倒地後，始
    離開現場，亦不能證明被告乙○○、己○○於被告丙○○、
    甲○○提昇為殺人犯意之際或之後，有參與殺人行為之犯意
    聯絡或行為分擔，依首揭說明，尚不得就被告丙○○、甲○○超越原普通傷害計畫範圍之殺人行為，令被告乙○○、己○○共同負責，而此亦為公訴人於起訴書所記載之犯罪事實
    所是認。至被害人張世榮發生死亡之結果，係因被告丙○○
    、甲○○以螺絲起子、啤酒玻璃瓶、電風扇行兇之結果，已
    如前述，而非被告己○○、乙○○，先前基於普通傷害犯意
    聯絡，由被告丙○○、甲○○以推打、拉扯、瑞士刀刺傷行
    為之加重結果，足徵被害人張世榮死亡結果之發生，與被告
    乙○○、己○○之傷害行為，並無相當因果關係，灼然至明
    ，從而被告乙○○、己○○之行為，與前揭判例所謂「共同
    正犯中之一人所引起之加重結果，其他之人應否同負『加重
    結果』之全部刑責，端視其就此加重結果之發生，於客觀情
    形能否預見」之情形，並不相當，自無其適用。
  (七)綜上各節，被告4 人前揭辯解，均係臨訟卸責之詞，咸不可
    採。本件事證明確，被告丙○○、甲○○共同殺人犯行；被
    告乙○○、己○○共同普通傷害之犯行，俱堪認定，應分別
    予以依法論科。
二、核被告丙○○、甲○○所為，均係犯刑法第271條第1項之殺
    人罪。核被告乙○○、己○○所為，則均係犯同法第277 條
    第1 項之普通傷害罪。被告丙○○、甲○○先前傷害被害人
    張世榮之行為，應為其後所犯之殺人犯行所吸收，不另論罪
    。公訴意旨認被告乙○○、己○○所為係犯刑法第277條第2
    項之傷害致死罪，尚有未洽，已如前述，惟其基本事實同一
    ，本院自應予以審理，並變更其起訴法條。被告乙○○、己○○就上開普通傷害犯行，與被告丙○○、甲○○有犯意聯
    絡及行為分擔；被告丙○○、甲○○間，就上開殺人犯行，
    有犯意聯絡及行為分擔，均為共同正犯。被告4 人以推打、
    拉扯、刀刺、扭打被害人張世榮之行為、被告丙○○、甲○○對被害人張世榮分別以螺絲起子、電風扇、啤酒玻璃瓶毆
    打之行為，分係就同一普通傷害罪、殺人罪之犯罪構成事實
    ，以一行為之數個舉動接續進行，各以實現1 個犯罪構成要
    件，侵害同一法益，僅分別成立1 個罪名，均為接續犯。被
    告丙○○前於96年間，因詐欺案件，經臺灣南投地方法院判
    處有期徒刑6 月確定；又因公共危險案件，經臺灣士林地方
    法院判處有期徒刑5 月確定，嗣經檢察官聲請，適用中華民
    國96年罪犯減刑條例之規定，分別減為有期徒刑3月、2月又
    15日，並定應執行刑為有期徒刑5月確定，甫於96年9月16日
    縮刑期滿執行完畢；被告甲○○前於94年間，因妨害自由及
    詐欺案件，分別經本院判處有期徒刑2月及5月，嗣依檢察官
    之聲請，定應執行刑為有期徒刑6月確定在案，甫於95年5月
    13日縮刑期滿執行完畢；被告乙○○則於93年間，因詐欺案
    件，經本院判處有期徒刑1年6月確定；又於95年間，因妨害
    兵役案件，經本院判處有期徒刑2 月確定，因二者不合於定
    應執行刑之要件，而入監接續執行，嗣於95年12月26日縮短
    刑期假釋出監，至96年5月3日假釋期滿未經撤銷，以已執行
    論；被告己○○前於93年間，因妨害性自主案件，經臺灣彰
    化地方法院判處有期徒刑3年4月確定，入監執行後，於96年
    10月24日縮短刑期假釋出監，甫於97年5 月19日假釋期滿未
    經撤銷，以已執行論等情，有臺灣臺中地方法院檢察署刑案
    資料查註紀錄表、臺灣高等法院被告前案紀錄表各4 份及臺
    灣彰化監獄假釋出獄人交付保護管束名冊1 份在卷可按，其
    等於有期徒刑執行完畢後，5 年以內故意再犯本件有期徒刑
    以上之罪，均為累犯，除被告丙○○、甲○○所犯殺人罪法
    定刑為死刑、無期徒刑部分不得加重外，均應依刑法第47條
    第1 項規定加重其刑。爰審酌被告丙○○、甲○○僅因積欠
    被害人張世榮毒品買賣之價金，遭被害人張世榮出言挑釁，
    即糾眾鬥毆，並於傷害被害人張世榮後，更提昇犯意為殺人
    ，且手段兇狠，致釀大錯，剝奪被害人張世榮之生命，造成
    被害人張世榮家屬無可彌補之遺憾，犯罪所生損害至鉅；被
    告乙○○、己○○與被害人張世榮原本素不相識，僅因盲從
    被告丙○○、甲○○之要求，即參與本件傷害犯行，惟其等
    傷害行為造成被害人張世榮所受傷勢尚非嚴重，且參酌被告
    4 人犯罪後，迄今均未獲得被害人張世榮家屬之諒解，並賠
    償損害，惟念被告4 人雖否認主觀犯意，然就本案客觀事實
    發生經過，大致坦白陳述，應有悔悟之意等一切情狀，分別
    量處如主文所示之刑，並就被告己○○、乙○○所量處之刑
    均諭知易科罰金之折算標準，以昭炯戒。至公訴人雖具體請
    求判處被告丙○○、甲○○無期徒刑、被告乙○○、己○○
    有期徒刑10年，惟就被告乙○○、己○○部分，前開檢察官
    具體求刑之基礎與本院審認之事實已有不同，如前所述，且
    本院審酌被告丙○○、甲○○前開量刑之一切情狀，認為對
    其被告4人分別量處如主文所示之刑，已足懲儆，公訴人前
    揭具體求刑，尚嫌過重，附此敘明。
七、至扣案之作案用瑞士彈簧刀及拆信刀各1 把，均屬被害人張
    世榮所有之物，業經本院認定如前；又扣案之被告丙○○作
    案時所穿著，而沾染血跡之上衣及牛仔褲各1件、鐵棍1支、
    電話號碼0000-000000號行動電話1支，雖均為被告丙○○所
    有，然非供本案犯罪所用或犯罪所得之物，爰均不為沒收之
    宣告。
據上論斷，應依刑事訴訟法第299條第1項前段、第300 條，刑法
第28條、第271條第1項、第277條第1項、第47條第1 項、第41條
第1項前段，刑法施行法第1條之1，判決如主文。
中    華    民    國    98    年    2     月    24    日
                刑事第十六庭  審判長法  官  陳玉聰
                                    法  官  洪挺梧
                                    法  官  郭妙俐
以上正本證明與原本無異。
如不服本判決應於收受判決後10日內向本院提出上訴書狀，並應
敘述具體理由；其未敘述上訴理由者，應於上訴期間屆滿後20日
內向本院補提理由書（均須按他造當事人之人數附繕本）「切勿
逕送上級法院」。
                                    書記官  廖鳳美
中    華    民    國    98    年    2     月    24    日
附錄本案論罪科刑法條全文：
刑法第271條
殺人者，處死刑、無期徒刑或10年以上有期徒刑。
前項之未遂犯罰之。
預備犯第1項之罪者，處2年以下有期徒刑。
第277條
傷害人之身體或健康者，處3年以下有期徒刑、拘役或1千元以下
罰金。
犯前項之罪因而致人於死者，處無期徒刑或7年以上有期徒刑；
致重傷者，處3年以上10年以下有期徒刑。


司法院資訊處製作；財團法人民間司法改革基金會備份。
